【裁判字號】    95,上訴,3486
【裁判日期】    951031
【裁判案由】    妨害性自主等
【裁判全文】
臺灣高等法院刑事判決                95年度上訴字第3486號
上  訴  人
即  被  告  乙○○
選任辯護人  羅美棋律師
上列上訴人因妨害性自主等案件，不服臺灣桃園地方法院95年度
訴字第1037號，中華民國95年7月31日第一審判決（起訴案號：
臺灣桃園地方法院檢察署94年度偵字第22086號），提起上訴，
本院判決如下：
    主  文
原判決撤銷。
乙○○攜帶兇器，侵入住宅，對於女子以強暴、脅迫而為猥褻之
行為，處有期徒刑年肆月。扣案之照相機壹台、膠帶壹捲及跳
蛋壹個，均沒收。
    事  實
一、乙○○與甲○（已成年，真實姓名年籍詳卷）係同事關係，
    於民國（下同）94年11月間某時，趁與同事相約至甲○住處
    打牌，甲○因而交付住家鑰匙之際，自行委託不知情之鎖匠
    複製甲○住處鑰匙後，於同年月11日晚上10時30分許，攜帶
    其所有之照相機1台、膠帶1捲、情趣用品跳蛋1個等物，基
    於侵入住宅、妨害他人行動自由、強制猥褻之犯意，未得甲
    ○同意，持上開複製之鑰匙開啟甲○住處門鎖，無故侵入甲
    ○之住宅後，至甲○住處廚房拿取客觀上足供兇器使用之水
    果刀1把，躲藏在甲○住處中，嗣於同日晚上11時許，甲○返
    家進入房間後，竟持上開水果刀頂著甲○背部，俟甲○轉身後
    續以該水果刀頂住甲○之胸部，而控制甲○之行動，以此非法
    之方法，剝奪甲○之行動自由，乙○○在告訴甲○「得不到你
    ，也不讓你好過」後，將甲○推倒在床上，甲○因而大聲喊叫
    ，乙○○乃打甲○耳光，並以膠帶貼住甲○嘴巴，之後又強吻
    甲○，甲○旋即坐起並將膠帶撕掉，乙○○乃持上開水果刀脅
    迫甲○將衣服脫掉，至使甲○無法抗拒，而自行將上衣脫掉，
    乙○○在甲○將內、外褲脫掉至腳踝處時，強行將甲○內、外
    褲扯掉，並要甲○躺到床上，甲○不願意，並跪求乙○○不要
    這樣，乙○○竟又持刀並拉扯甲○頭髮，打甲○耳光，再將甲
    ○推倒在床上強吻甲○，並以手撫摸甲○之外陰部，以此強暴
    、脅迫之方法，而為猥褻之行為，復以其所攜帶之照相機拍
    攝甲○之裸照，甲○乃拉扯將跳蛋的繩子扯斷，並將照相機丟
    到床底下，趁乙○○撿照相機之際，逃至其他房間內，始恢
    復行動自由，總計遭乙○○妨害自由約20分鐘，甲○因而受
    有右肩及右上臂抓挫傷併皮下血腫、左肩及左上臂抓挫傷併
    皮下血腫、臉部及前胸多處抓傷，乙○○因而倉皇逃離該處
    ，嗣後甲○報警處理，並扣得乙○○所有之前開照相機1台、
    膠帶1捲、跳蛋1個。
二、案經桃園縣政府警察局大園分局報請臺灣桃園地方法院檢察
    署檢察官偵查起訴。
    理  由
一、訊據被告乙○○固坦承侵入住宅，惟矢口否認有何妨害自由
    、強制猥褻之犯行，辯以：甲○與伊原係男女朋友，因為甲○
    又與其他同事交往，所以當天才會帶著照相機要去羞辱甲○
    ，在進入甲○住處後，確實有在甲○住處拿了1把水果刀，但
    是後來就將水果刀放在甲○房間的五斗櫃上，拍甲○裸照是因
    為伊很生氣，伊有要甲○將衣服脫掉，用膠帶貼住甲○嘴巴，
    並打甲○一耳光，但沒有強吻甲○，也沒有摸甲○下體云云。
    然查：
  (一)就侵入住宅部分：業經被告乙○○在審理中坦承不諱，核與
    告訴人甲○在本院證述情節相符，復有甲○住處照片5幀附卷
    可稽。被告所為侵入住宅部分之犯行事證明確，堪以認定，
    應予依法論科。
  (二)就妨害自由、強制猥褻部分：業據甲○警詢中指稱：「94年
    11月11日晚上10時55分許，回到住處後就進入房間將皮包放
    在梳妝台上，被告就出現在我背後，並拿著水果刀朝我腹部
    作勢要捅我，並推倒我坐到床上，要我不要出聲音，然後拿
    刀子對準我的胸口，要我脫掉衣服，並用預先準備的膠帶貼
    住我的嘴巴，因為我動作比較慢，被告就強行脫掉我的褲子
    ，並用手將我雙腿拉開也有碰到我的私處，停了幾秒鐘就拿
    向機要拍我的裸照，被告也有作勢要將跳蛋放進我的陰部並
    拍照。」等語（見94年度偵字第22086號卷第7頁至第9頁背
    面），於偵查中證述：「我與被告是同事，我回到住處發現
    被告在我家，當天我回到住處進入房間放好皮包後，突然1
    個人進入房間，我轉身看到被告拿著1把刀，刀子指著我的
    肚子，並說「我得不到你，也不讓你好過」，又叫我脫衣服
    ，我有拖延時間，被告就伸手推我肩膀，當時他1隻手還拿
    著刀，在我脫褲子時，還強行將我內、外褲一起拉掉，接著
    將我推倒在床上，並強行吻我，且將我的腿強行打開，我叫
    出來，被告就打我1個耳光，接著拿膠帶貼住我的嘴巴，我
    掙扎要坐起來，看到被告手上拿著照相機和一個有電線的東
    西，到警察局我才知道那個東西應該是跳蛋，被告有用照相
    機拍我裸照，我用手亂抓，將跳蛋的線扯斷，並且抓到照相
    機，將照相機丟到床底下，這時被告要去撿照相機，我就趁
    機跑出房間並且大叫，被告就跑走了。」等語（見同上偵查
    卷第23頁至第26頁），復於原法院審理時證述：「當天回到
    家，我進到房間裡，我把房間燈打開，把皮包放在梳妝台上
    ，被告就拿著刀頂著我的背部，我轉過身，刀子就頂著我的
    胸口，並以威脅的口氣告訴我「得不到你，也不讓我好過」
    ，接著就把我推到床上，我大叫被告就拿膠帶貼我嘴巴，並
    且強吻我，我推開他坐起來就把膠帶撕掉，被告就拿刀威脅
    我要我把衣服脫掉，我因為要拖延時間，所以脫衣服動作比
    較慢，被告就將我的內、外褲直接扯掉，我跪求他不要這樣
    ，被告表示他已經豁出去了，並又要將我拉到床上，我不同
    意，被告就扯我頭髮，打我耳光，並且把我又拉到床上強吻
    我，並用手將我腿強行打開，摸我的私處，這時他手上好像
    有拿東西，我有聽到照相機拍照的聲音，我覺得不對就用棉
    被裹住身體坐起來，被告又將我推倒，我就用手亂扯，有將
    1個東西的線扯斷，並且將搶到的東西丟到床下，趁被告去
    撿東西時，我就跑到房間外。」等語明確（見原審卷第29頁
    至第35頁），在本院審理中到庭結證亦與原審大致相同之泣
    述（見本院95年10月17日審理筆錄），至被告自稱未脫衣服
    、甲○亦證稱不知被告有無脫衣服，但被告既僅意在猥褻而
    無性交之意思，其未脫衣服亦符常情。是證人甲○迭於警詢
    、偵查、原審及本院審理時對被告有持刀妨害其行動自由，
    及以強暴、脅迫之手段，強行吻她，並撫摸其私處一節指數
    歷歷，且前後所述大致相符，苟非親身經歷，當無法牢記其
    杜撰情節，故甲○一再對被告犯行指述不移，其證言應屬真
    實，堪以採信。雖其在第2次警詢及偵查中亦證稱伊未遭性
    侵害，係被告要拍裸照無意中碰到伊私處云云，但其在第1
    次警詢時已表示遭被告強制猥褻，在審理中經以證人身分結
    證被強制猥褻無訛，是其在第2次警詢及偵查中所述，應係
    對所謂猥褻認知之不同所為，自應以其在審理中所證為可採
    。至於證人即製作甲○第2次警詢筆錄之警員丙○○雖於本院
    審理結證稱：「被害人說她沒有遭性侵害，所以複訊時無檢
    查被害人唾液，而其所稱沒有遭性侵害是指姦淫行為。」等
    語（見本院95年10月17日審理筆錄），惟因甲○與對於猥褻
    之認知不同，已如前述，而致警員未能採集被害人檢體，然
    仍不影響被告對被害人為強制猥褻犯行之認定，是證人丙○
    ○之證詞，自不能採為有利於被告之證據。此外並有診斷證
    明書、甲○住處現場照片5幀、被告所拍攝甲○之照片1幀，扣
    案之照相機1台、跳蛋1個及膠帶1捲在卷可按。綜上所述，
    被告所辯不足採信，本件事證明確，被告上開妨害自由、強
    制猥褻之犯行堪以認定。
  (三)辯護人請求對被告及甲○為測謊，惟測謊結果僅供參考，而
    本案案情已明，本院認無測謊之必要，合予敘明。
二、新舊法之比較：
  (一)查被告行為後，刑法於94年2月2日修正公布，95年7月1日施
    行，其中刪除第55條（牽連犯）、第56條（連續犯），並修
    正第2條（新舊法之比較適用）、第47條（累犯）、第38條
    （沒收）等規定。而刑法第2條係規範行為後法律變更所生
    新舊法律比較適用之準據法，是刑法第2條本身雖經修正，
    但該條文既屬適用法律之準據法，本身尚無比較新舊法之問
    題，應逕適用裁判時即修正後刑法第2條規定以決定適用之
    刑罰法律，先予敘明。
  (二)按行為後法律有變更者，適用行為時之法律。但行為後之法
    律有利於行為人者，適用最有利於行為人之法律，修正後刑
    法第2條第1項定有明文。又比較時應就罪刑有關之共犯、未
    遂犯、想像競合犯、牽連犯、連續犯、結合犯，以及累犯加
    重、自首減輕暨其他法定加減（如身分加減）與加減例等一
    切規定，綜其全部罪刑之結果而為比較。再從刑附屬於主刑
    ，除法律有特別規定者外，依主刑所適用之法律（最高法院
    95年第8次刑事庭會議決議參照）。
  (三)刑法第302條第1項之妨害自由罪，法定刑所得科銀元300元
    以下罰金，據修正後刑法施行法增訂第1條之1：「中華民國
    94年1月7日刑法修正施行後，刑法分則編所定罰金之貨幣單
    位為新臺幣。94年1月7日刑法修正時，刑法分則編未修正之
    條文定有罰金者，自94年1月7日刑法修正施行後，就其所定
    數額提高為30倍。但72年6月26日至94年1月7日新增或修正
    之條文，就其所定數額提高為3倍」及刑法第33條第5款修正
    為：「主刑之種類如下：五、罰金：新臺幣100元以上，以
    百元計算之」等規定，是依修正後之法律，刑法第302條第1
    項所得科處之罰金刑最高為新臺幣9000元、最低為新臺幣
    1000元；然依被告行為時之刑罰法律，即罰金罰鍰提高標準
    條例第1條前段規定得提高之倍數為2倍至10倍及刑法第33條
    第5款規定之罰金最低額1元計算，該2罪之罰金刑最高為銀
    元3,000元，最低額為銀元1元，依現行法規所定貨幣單位折
    算新臺幣條例第2條換算為新臺幣，最高額雖與新法同為新
    臺幣9,000元，然最低額僅為新臺幣3元。因此，比較上述修
    正前、後之刑罰法律，自以被告行為時關於科處罰金刑之法
    律較有利於被告乙○○。
  (四)刑法第55條後段有關「犯一罪而其方法或結果之行為犯他罪
    名」之牽連犯之規定，經修正刪除。亦即修正後之刑法，已
    無牽連犯得論以裁判上一罪之情形。所犯之數罪，應按其具
    體情形論罪。查被告所為上開侵入住宅、妨害自由及強制猥
    褻罪間，其行為、時間均屬各別獨立，但有方法、目的之牽
    連關係，為牽連犯，依修正前刑法第55條規定，從一重之竊
    盜罪處斷，較依新法分論併罰之結果，修正前有關牽連犯之
    規定，顯較有利於被告。
  (五)綜合上述各條文修正前、後之比較，可知依修正前之規定，
    被告得論以牽連犯而從一重處斷；依修正後之規定，被告應
    分論侵入住宅、妨害自由及強制猥褻罪，揆諸前揭最高法院
    決議及修正後刑法第2條第1項規定之「從舊、從輕」原則，
    經比較新舊法之規定，修正後之規定並非較有利於被告，依
    修正後刑法第2條第1項前段規定，應整體適用行為時即修正
    前之刑法第55條處斷，且屬從刑性質之沒收，亦應依此適用
    修正前之刑法第38條規定，併予敘明。
三、核被告係犯修正前刑法第302條第1項妨害自由罪、第224 條
    對於女子以強暴、脅迫之方法而強制猥褻罪，又被告係侵入
    住宅持兇器為之，有同法第222條第1項第7款、第8款之情形
    ，自應依同法第224條之1之加重強制猥褻罪論處。又雖被告
    乙○○係以無故侵入住宅而犯本案之行為，然因已結合於所
    犯加重猥褻罪之罪質中，無更行構成侵入住宅罪之理（詳最
    高法院27年上字第1887號判例可資參照），準此，檢察官認
    被告乙○○另涉犯刑法306條第1項之侵入住宅罪尚有未洽，
    惟此部分公訴意旨認與前揭本院認定有罪之部分係屬裁判上
    一罪之關係，爰不另為無罪之諭知。按刑法第302條第1項之
    妨害自由罪，原以強暴、脅迫為構成要件，其因而致普通傷
    害，乃強暴、脅迫當然之結果，除另有傷害故意外，仍祇成
    立該條項之罪，無同法第277條第1項之適用；又刑法第302
    條第1項及第304條第1項之罪，其所保護之法益均為被害人
    之自由，而私行拘禁，仍不外以強暴、脅迫為手段，其罪質
    本屬相同，惟第302條第1項之法定刑，既較第304條第1項為
    重，則以私行拘禁之方法妨害人自由，縱其目的使人行無義
    務之事，或妨害人行使權利，仍應逕依第302條第1項論罪，
    並無適用第304條第1項之餘地（最高法院30年上字第3701號
    、29年上字第3757號判例意旨參照）。本件告訴人甲○雖因
    上開強暴行為而受有傷害，且因此遭被告拍攝裸照，然此舉
    係在藉由妨害告訴人甲○行動自由，以達到拍攝裸照之目的
    ，按上所述，此部分已包括在妨害自由罪質中，自不再另論
    傷害、強制，是公訴意旨認被告就此部分係犯刑法第304 條
    強制罪尚有誤會，然此與前開認定之犯罪事實，均屬基本社
    會事實同一之範疇，法院自得予以變更起訴法條，併此敘明
    。又被告所犯上開侵入住宅、剝奪行動自由罪與加重強制猥
    褻罪間，有方法結果之牽連關係，應從修正前刑法第55條牽
    連犯之規定從一重之加重強制猥褻罪論處。
四、原審據以論罪科刑，固非無見，惟查：原判決既認有變更起
    訴法條及諭知沒收被告所有供犯罪所用之物的理由，惟論結
    法條未引敘刑事訴訟法第300條、刑法第38條第1項第2款以
    為判決依據，即有未合。被告上訴意旨仍執陳詞否認強制猥
    褻部分之犯罪，指摘原判決不當，雖無理由，惟原判決既有
    上開可議之處，自屬無可維持，應由本院予以撤銷改判。爰
    審酌被告乙○○與甲○係同事關係，不思同事情誼，竟為滿
    足自己之私慾，侵入住宅、妨害甲○行動自由，對甲○為前開
    不堪之猥褻行為，且被告於犯罪後一再飾詞狡辯，未見任何
    悔意，兼衡其犯罪之動機、手段等一切情狀，量處有期徒刑
    3 年4月。扣案之照相機1台、膠帶1捲、跳蛋1個，係供被告
    所有，供犯罪所用之物，業具被告供承在卷，應依修正前刑
    法第38條第1項第2款之規定，為沒收之宣告，另扣案之水果
    刀1把，雖係被告犯罪所用之物，然係甲○所有，故不為沒收
    之諭知。
五、末按，被告行為後，刑法第91條之1性侵害治療處分之規定
    ，業於94年1月7日修正公布，並於95年7月1日施行，由刑前
    治療改為刑後治療。故於審理期間依舊法囑託鑑定機關鑑定
    結果，認有施以治療之必要，裁判時已在新法施行後，不得
    本於依舊法囑託鑑定結果諭知強制治療（參見本院暨所屬法
    院因應新修正刑法施行座談會研討結論要旨第21號提案）。
    是本案既已於新法施行後才為裁判，依新法之程序，則已不
    得本於舊法囑託鑑定機關鑑定結果，於裁判時諭知被告應於
    刑之執行前令入相當處所施以強制治療，附此敘明。
據上論斷，應依刑事訴訟法第369條第1項前段、第364條、第299
條第1項前段、第300條，修正後刑法第2條第1項後段、修正前刑
法第302條第1項、第224條之1、第55條、第38條第1項第2款，判
決如主文。
本案經檢察官黃柏齡到庭執行職務。
中    華    民    國    95    年    10    月    31    日
                  刑事第20庭  審判長法  官  尤豐彥
                                    法  官  魏新國
                                    法  官  張明松
以上正本證明與原本無異。
如不服本判決，應於收受送達後十日內向本院提出上訴書狀，其
未敘述上訴之理由者並得於提起上訴後十日內向本院補提理由書
（均須按他造當事人之人數附繕本）。
                                    書記官  柯月英
中    華    民    國    95    年    10    月    31    日
附錄：本案論罪科刑法條全文
中華民國刑法第224 條之1
犯前條之罪而有第222條第1項各款情形之一者，處3年以上10 年
以下有期徒刑。
中華民國刑法第302條
私行拘禁或以其他非法方法，剝奪人之行動自由者，處5年以下
有期徒刑、拘役或3百元以下罰金。
因而致人於死者，處無期徒刑或 7 年以上有期徒刑，致重傷者，
處3年以上10年以下有期徒刑。
第1項之未遂犯罰之。

司法院資訊處製作；財團法人民間司法改革基金會備份。
